【裁判字號】    95,訴,722
【裁判日期】    951031
【裁判案由】    偽造文書
【裁判全文】
臺灣桃園地方法院刑事判決               95年度訴字第722號
公  訴  人  臺灣桃園地方法院檢察署檢察官
被      告  甲○○
上列被告因偽造文書案件，經檢察官提起公訴（95年度偵字第
4948 號），本院判決如下：
    主  文
甲○○共同偽造公印文，處有期徒刑陸月，如易科罰金，以參佰
元折算壹日。扣案之偽造中華民國外僑居留證壹張（統一證號：
JD00000000號，含偽造之內政部公印文壹枚、NGUYEN THI KIM
THOA 相片壹張）沒收。
    事  實
一、緣NGUYEN THI KIM THOA （起訴書誤載為NGUTEN THI KIM
    THOA）（中文譯名阮氏金賽，下稱阮氏金賽，業經本院另案
    改依簡易訴訟程序審理，並判處有期徒刑6 月確定）係民國
    94年1 月9 日合法來臺之越南籍之監護工（合法居留期限至
    94年5 月27日），竟於94年5 月19日離開其在臺住處及工作
    地點而逃逸，為能在臺繼續工作賺取金錢，竟與甲○○共同
    基於行使偽造特種文書之犯意聯絡，於94年9 月11日晚間某
    時許，以新臺幣（下同）2 萬元之代價，向甲○○購買中華
    民國外僑居留證（下稱外僑居留證），且2 人一起前往不詳
    地點之某照相館為阮氏金賽拍照後，由甲○○自行將取得阮
    氏金賽之照片，掃描列印在內有偽造內政部公印文1 枚，用
    以偽造越南籍人民VU THI NGOC （中文譯名為武氏玉，下稱
    武氏玉）名義之外僑居留證1 張，嗣於94年9 月16日某時許
    ，在臺北縣三峽鎮○○路365 號之某間壁紙公司，交付予不
    知情之阮氏金賽之雇主而行使之，讓阮氏金賽得以冒稱武氏
    玉本人應徵工作，足以生損害於武氏玉及警政機關對於核發
    外僑居留證及管理之正確性。嗣為警於95年2 月23日晚間10
    時22分許，在桃園縣大園鄉許厝港90之61號對面2 樓公寓查
    獲，並扣得偽造武氏玉名義之外僑居留證1 張（統一證號：
    JD00000000號，含偽造之內政部公印文1 枚、NGUYEN THI
    KIM THOA相片1 張）。
二、案經彰化縣政府警察局二林分局報請臺灣桃園地方法院檢察
    署檢察官偵查起訴。
    理  由
壹、證據能力部分：
    按「被告以外之人於審判外之言詞或書面陳述，除法律有規
    定者外，不得作為證據」，刑事訴訟法第159 條第1 項定有
    明文，此即學理上所稱「傳聞證據排除法則」。依上開法律
    規定，傳聞證據原則上固無證據能力，但如法律別有規定者
    ，即例外認有證據能力。經查：
一、本件卷附之桃園縣政府警察局95年8 月24日桃警外字第0950
    077960號函，係該局依檢察機關概括授權執行鑑定職務所出
    具之書面鑑定報告，依刑事訴訟法第159 條第1 項及同法第
    208 條第1 項準用同法第206 條第1 項之規定，屬於傳聞法
    則之例外，自得作為證據。
二、又被告以外之人於審判外之陳述，雖不符同法第159 條之1
    至第159 條之4 之規定，但經當事人於審判程序同意作為證
    據，法院審酌該言詞陳述或書面陳述作成時之情況，認為適
    當者，亦得為證據；當事人、代理人或辯護人於法院調查證
    據時，知有第159 條第1 項不得為證據之情形，而未於言詞
    辯論終結前聲明異議者，視為有前項之同意，此則據同法第
    159 條之5 規定甚明。鑒於採用傳聞證據排除法則之重要理
    由之一，係因傳聞證據未經當事人之反詰問予以覈實，若當
    事人願放棄對原供述人之反對詰問時，原則上即可承認該傳
    聞證據之證據能力，而揆諸我國刑事訴訟法第159 條之5 之
    立法理由，除參照前述傳聞證據排除法則之基本法理外，亦
    參考日本刑事訴訟法第326 條之立法例，查日本刑事審判實
    務之運作，有關檢察官及被告均同意作為證據之傳聞書面材
    料或陳述，可直接援引該國刑事訴訟法第326 條作為傳聞例
    外之法律依據，僅在檢察官與被告不同意之情況下，乃須根
    據其他傳聞例外規定俾以斟酌該等書面材料或陳述是否具有
    證據能力，在當事人間無爭執之案件中，傳聞證據基本上均
    可依據前引規定提出於法院使用。職是之故，我國刑事訴訟
    法第159 條之5 之適用應可作同上之解釋。經查，本件判決
    後開所示之被告甲○○以外之人於審判外之陳述（包括書面
    陳述），固均屬傳聞證據，惟辯護人雖知上開證據資料為傳
    聞證據，但於本院準備程序及審判期日中則表示對上開證據
    資料之證據能力不予爭執，且迄至言詞辯論終結前亦未再聲
    明異議；而公訴檢察官、被告於本院準備程序或審判期日中
    則均表示同意上開證據資料有證據能力。本院審酌上開證據
    資料製作時之情況，尚查無違法不當及證明力明顯過低之瑕
    疵，亦認為以之作為證據應屬適當，故揆諸前開法律規定與
    說明，爰逕依刑事訴訟法第159 條之5 規定，認前揭證據資
    料均例外有證據能力。
貳、實體部分：
一、訊據被告甲○○矢口否認有何上揭犯行，辯稱：伊沒有偽造
    上揭外僑居留證並交付給阮氏金賽云云。惟查：
  (一)上揭犯罪事實，業據證人阮氏金賽於本院審理時證述明確，
    且有阮氏金賽於警詢時指認被告之口卡片1 張、照片2 張、
    外勞居留資料查詢- 明細內容顯示畫面2 份、內政部警政署
    外僑入出境資料處理系統查詢畫面1 份附卷可稽，並有扣案
    之外僑居留證1 張可按。又上開扣案之外僑居留證經送桃園
    縣政府警察局鑑定結果，認該居留證紙質與正本不符，且無
    鋼印及蜂窩組織之浮水印，另查警政署居留動態管理系統登
    錄電腦之照片與居留證不符，顯為偽造之證件，此有該局95
    年8 月24日桃警外字第0950077960函1 份在卷可稽。
  (二)被告雖以前揭情詞置辯，嗣於本院審理時，又改稱：其當時
    確有向阮氏金賽說要做假證件給她，但是想要騙她的錢，其
    有帶阮氏金賽照相，後來阮氏金賽跑掉，相片沒有交給其云
    云。惟證人阮氏金賽於本院審理時具結證稱：扣案外僑居留
    證是被告賣給伊的，因為伊找不到工作，伊朋友介紹伊與被
    告認識，被告說要幫伊找工作，且帶伊去找工作，並跟伊說
    過2 天會拿證件給伊，當時有約定代價為2 萬元，先給1 萬
    元，另1 萬元於領1 個月薪水後再為給付，扣案外僑居留證
    上之照片是被告開車帶伊去照相館照相，後來就由被告自己
    去辦理，因為照完相後，伊還有1 萬元未給被告，被告打電
    話來，跟伊說要來拿剩下的錢，被告與武氏玉來伊公司拿剩
    下的1 萬元，伊將錢付清後，被告才將偽造的外僑居留證交
    給伊之老闆娘（雇主），伊之老闆娘於94年9 月間再交給伊
    ，伊於95年2 月23日被查獲時，確實持有扣案之偽造外僑居
    留證；且伊可以確定就是在庭被告出售扣案之偽造外僑居留
    證，且帶伊去照相等語明確（見本院95年6 月30審判筆錄）
    ；核與證人阮氏金賽於檢察官偵查時具結證述情節相符（見
    偵卷第45至46頁）。又證人阮氏金賽與被告並無讎隙怨懟，
    業經證人阮氏金賽證述明確，且經被告陳明在卷，而證人阮
    氏金賽雖為本案之共犯，然其已捨棄其緘默權，業經具結擔
    保所為之陳述絕無增、刪、隱、匿等情事，如有虛偽陳述，
    願受偽證罪之刑責，並經被告行使詰問權，當無誣陷被告之
    虞。再者，被告於本院審理時業已自承其有向阮氏金賽說要
    做假證件給她，又帶阮氏金賽去照相等情（95年6 月30日審
    判筆錄），足認證人阮氏金賽之前揭證述，堪以採信為真實
    ，並有扣案之偽造外僑居留證1 張可資佐證，是被告前揭所
    辯，均顯不足採信。本案事證明確，被告犯行堪以認定，應
    依法論科。
二、刑法及刑法施行法部分條文業經修正公布，並均於95年7 月
    1 日施行。修正後刑法第2 條第1 項之規定，係規範行為後
    法律變更所生新舊法律比較適用之準據法，於修正後刑法施
    行後，應適用修正後刑法第2 條第1 項規定之從舊從輕之原
    則為比較；修正後刑法第2 條第2 項，則為同條第1 項之特
    別規定，於修正後刑法施行後，關於非拘束人身自由之保安
    處分，應依修正後刑法第2 條第2 項之規定，適用裁判時之
    法律。又修正後刑法第35條，乃刑之重輕之法定次序與標準
    ，應適用裁判時之修正後刑法第35條之規定。修正後刑法第
    2 條第1 項係採從舊從輕原則，適用最有利於行為人之法律
    。既曰法律，自較刑之範圍為廣；除法律有特別規定者（如
    修正後刑法第2 條第2 項非拘束人身自由之保安處分適用裁
    判時法，又如修正後刑法施行法第3 條之1 第3 項、第6 條
    之1 、第9 條之3 規定之情形），應依其規定；或事關執行
    之緩刑之宣告，或犯罪在刑法修正施行前，自首在刑法施行
    後之自首部分，或程序之規定（程序從新，如刑法第40條沒
    收宣告之程序規定），應適用裁判時之修正後刑法之規定外
    ；依修正後刑法第2 條第1 項比較時，應就罪刑有關之共犯
    、未遂犯、連續犯、牽連犯、結合犯，以及累犯加重，自首
    減輕暨其他法定加減原因（如身分加減）與加減例等一切情
    形，綜其全部之結果而為比較後，整個之適用，不能割裂而
    分別適用有利益之條文。關於易科罰金之折算標準、易服勞
    役之折算標準及期限、罰金與死刑是否併予執行、多數有期
    徒刑定應執行之刑時之最高刑期之限制等之修正，事涉行為
    人易刑折算標準金額之多寡與期限之長短及定執行刑時能否
    就罰金刑併予執行或有期徒刑定應執行之刑時最高度之限制
    ，亦均屬應依修正後刑法第2 條第1 項比較適用法律之範圍
    。拘束人身自由之保安處分，並非屬修正後刑法第2 條第2
    項規定應適用裁判時法之範圍，除有特別規定者外，亦屬應
    依修正後刑法第2 條第1 項比較適用法律之範圍；從刑附屬
    於主刑，除法律有特別規定者外，依主刑所適用之法律（以
    上參考最高法院95年5 月23日刑事庭第8 次會議決議及最高
    法院24年上字第4634號、24年上字第5292號、27年上字第26
    15號判例）。經查：
  (一)本件被告於行為後法律有變更，關於刑法第212 條之偽造特
    種文書罪之法定罰金刑部分，由原定貨幣單位銀元300 元以
    下罰金，並依罰金罰鍰提高標準條例第1 條前段規定提高為
    10倍（提高後折算為新臺幣9,000 元以下罰金），經依修正
    後刑法施行法第1 條之1 第1 項、第2 項前段規定，修正為
    貨幣單位為新臺幣，並就所定數額提高為30倍，亦即修正為
    新臺幣30,000元以下罰金；而法定罰金刑最低度部分，由修
    正前刑法第33條第5 款規定為銀元1 元以上，依罰金罰鍰提
    高標準條例第1 條前段提高為10倍（提高後折算為新臺幣30
    元），修正後刑法第33條第5 款則修正為新臺幣1,000 元以
    上，以百元計算，是關於修正之罰金刑最高度部分，行為時
    法與裁判時法輕重相同，行為時法並無不利於被告情形，而
    就修正之罰金刑最低度部分，行為時法較有利於被告。
  (二)刑法第28條共犯之規定，修正前刑法第28條規定：「二人以
    上共同實施犯罪之行為者，皆為正犯。」，修正後刑法第28
    條規定：「二人以上共同實行犯罪之行為者，皆為正犯。」
    ，亦屬法律變更，行為時法並無不利於被告情形。
  (三)修正前刑法第55條規定：「一行為而觸犯數罪名，或犯一罪
    而其方法或結果之行為犯他罪名者，從一重處斷」；現行刑
    法第55條則規定：「一行為而觸犯數罪名者，從一重處斷。
    但不得科以較輕罪名所定最輕本刑以下之刑」，則現行刑法
    業已刪除舊法牽連犯之規定。故犯一罪而其方法或結果之行
    為犯他罪名者，依修正前刑法第55條規定，應從一重之處斷
    ，而依修正後規定，則已無牽連犯可資適用，應將各犯行以
    數罪併合處罰，是以適用修正前關於牽連犯之規定，對被告
    自較有利。
  (四)刑法第41條第1 項前段關於易科罰金折算標準部分：修正前
    刑法第41條第1 項前段規定：「犯最重本刑為5 年以下有期
    徒刑之刑之罪，而受6 月以下有期徒刑或拘役之宣告，因身
    體、教育、職業、家庭之關係或其他正當事由，執行顯有困
    難者，得以1 元以上3 元以下折算1 日，易科罰金。」；又
    被告行為時之易科罰金折算標準，修正前罰金罰鍰提高標準
    條例第2 條前段（現已刪除）規定，就其原定數額提高為
    100 倍折算1 日，因此被告行為時之易科罰金折算標準，應
    以銀元300 元折算1 日，經折算為新臺幣後，應以新臺幣
    900 元折算1 日。惟修正後刑法第41條第1 項前段則規定：
    「犯最重本刑為5 年以下有期徒刑之刑之罪，而受6 月以下
    有期徒刑或拘役之宣告者，得以新臺幣1,000 元、2,000 元
    、3,000 元折算1 日，易科罰金。」，比較修正前後之易科
    罰金折算標準，仍以95年7 月1 日修正公布施行前之規定，
    較有利於被告。
  (五)綜合上述各條文修正前、後之比較，揆諸前揭最高法院決議
    及修正後刑法第2 條第1 項前段、後段規定之「從舊、從輕
    」原則，就上開被告於95年7 月1 日前所為之犯行，自應適
    用被告行為時之法律，即修正前刑法之相關規定，予以論處
    。
四、按中華民國外僑居留證具有特許外國人在我國居留之性質，
    屬特許證之一種，又其上「內政部印」之印文，係表示公務
    機關之資格及職務，屬印信條例第2 條之印信之印文，應為
    刑法第218 條所稱之公印文（最高法院71年臺上字第1831號
    判例要旨、86年臺上字第4631號判決意旨參照）。是被告於
    上開時、地偽造其上有「內政部印」公印文之外僑居留證並
    持交付給不知情之雇主再轉交由阮氏金賽持之使用，核其此
    部分所為，係犯修正前刑法第216 條、第212 條之行使偽造
    特種文書罪，修正前刑法第218 條第1 項之偽造公印文罪（
    司法院釋字第82號解釋參照）。被告偽造特種文書之低度行
    為，為其後行使之高度行為所吸收，不另論罪。被告就上開
    偽造公印文及行使偽造特種文書犯行，與阮氏金賽間，有犯
    意之聯絡及行為之分擔，為共同正犯。被告就上開所犯行使
    偽造特種文書罪與上開偽造公印文罪2 罪間，有方法目的之
    牽連關係，應依修正前刑法第55條之規定，從較重之偽造公
    印文罪處斷。爰審酌被告犯罪之動機、目的、手段、知識程
    度，及其以偽造外僑居留證，讓非法外勞得以在臺灣地區居
    留，進而打工賺錢，危害警政機關就外勞管理之正確性之程
    度非輕，犯後否認犯行，企圖飾詞卸責，態度不佳等一切情
    狀，量處如主文所示之刑，並諭知易科罰金之折算標準。扣
    案之偽造外僑居留證1 張，係共犯阮氏金賽所有且供犯罪所
    用之物，應依修正前刑法第38條第1 項第2 款之規定，併予
    宣告沒收。至扣案之外僑居留證上偽造之「內政部印」之公
    印文1 枚，附於外僑居留證無從分離且已併同沒收，故不另
    依法諭知沒收公印文；外僑居留證上阮氏金賽（NGUYEN
    THI KIM THOA）所有之照片1 張，亦已因沒收外僑居留證而
    包括在內，無須重複為沒收之諭知，併此敘明。
五、另被告雖於本院95年9 月12日審理庭時，聲請傳喚證人即阮
    氏金賽之前雇主到庭作證，惟經本院於95年9 月12日當庭諭
    知其於5 日內陳報證人之姓名、住址或年籍資料到院，然被
    告並未曾陳報證人之姓名、住址或年籍資料到院，嗣本院再
    訂於95年10月17日開審理庭，並於傳票上註明請其攜同所欲
    傳訊之證人到庭，然被告於95年10月17日並未攜同證人到庭
    ，致本院無法傳喚其欲傳訊之證人，有本院95年9 月12日審
    判筆錄、95年10月17日審判錄在卷可稽；又如前所述，本件
    事證已臻明確，本院認已無傳訊該證人之必要，附此敘明。
據上論斷，應依刑事訴訟法第299 條第1 項前段，修正後刑法第
2 條第1 項前段，修正前刑法第216 條、第212 條、第218 條第
1 項，修正前刑法第28條、第55條、第41條第1 項前段、第38條
第1 項第2 款，罰金罰鍰提高標準條例第1 條前段，修正前罰金
罰鍰提高標準條例第2 條，決如主文。
本案經檢察官柯怡如到庭執行職務。
中    華    民    國    95    年    10    月    31    日
                   刑事第五庭審判長法  官 潘政宏
                                   法  官 吳勇毅
                                   法  官 陳月雯
以上正本證明與原本無異。
如不服本判決，應於判決送達後10日內向本院提出上訴狀 (應附
繕本)， 上訴於臺灣高等法院。
                                   書記官 吳瓊英
中    華    民    國    95    年    11    月    06    日
附錄本案論罪科刑法條：
刑法第216條
行使第210 條至第215 條之文書者，依偽造、變造文書或登載不
實事項或使登載不實事項之規定處斷。
刑法第212條
偽造、變造護照、旅券、免許證、特許證及關於品行、能力服務
或其他相類之證書、介紹書，足以生損害於公眾或他人者，處1
年以下有期徒刑、拘役或3百元以下罰金。
刑法第218條
偽造公印或公印文者，處5年以下有期徒刑。
盜用公印或公印文足以生損害於公眾或他人者，亦同。


司法院資訊處製作；財團法人民間司法改革基金會備份。
